臺灣高等法院民事判決
109年度上字第59號
上  訴  人  黎一正  
被上訴人    吳琦    

上列當事人間請求遷讓房屋等事件，上訴人對於中華民國108年1
1月22日臺灣臺北地方法院108年度訴字第4200號第一審判決提起
上訴，本院於109年3月24日言詞辯論終結，判決如下：
    主      文
上訴駁回。
第二審訴訟費用由上訴人負擔。 
    事實及理由
一、被上訴人主張：伊經臺灣臺北地方法院（下稱臺北地院）10
    7年度司執字第81173號拍賣抵押物事件拍賣程序，於民國10
    8年5月8日以新臺幣（下同）2,072萬元得標買受訴外人即債
    務人蔡松峯所有坐落臺北市○○區○○段○○段○00000○000地號土
    地應有部分各310/10000（下稱系爭土地）及其上同段722建
    號即門牌臺北市○○區○○街000號4樓之房屋（下稱系爭房屋，
    與系爭土地合稱系爭房地），伊於同年月28日經臺北地院發
    給不動產權利移轉證書取得系爭房地所有權。而上訴人無權
    占有系爭房屋且享有相當於租金之利益，致伊受有損害等語
    。爰依民法第767條第1項前段、第179條規定，求為命上訴
    人騰空遷讓返還系爭房屋，及自108年5月28日起至遷讓系爭
    房屋之日止，按月給付1萬2,000元之判決（原審為被上訴人
    全部勝訴之判決，上訴人聲明不服，提起上訴）。並答辯聲
    明：上訴駁回。
二、上訴人則以：伊與蔡松峯共同買受系爭房地後登記蔡松峯名
    下，蔡松峯因積欠伊債務，遂將系爭房屋出租與伊，約定以
    每月租金1萬2,000元計算抵償債務，債務迄今仍未清償完畢
    ，況系爭房屋於拍賣時已註明不點交，為被上訴人所知悉，
    伊自有權占有系爭房屋等語，資為抗辯。並上訴聲明：㈠原
    判決廢棄。㈡被上訴人在第一審之訴駁回。
三、兩造不爭執事實（見本院卷第38頁）：
  ㈠系爭房屋原登記為蔡松峯所有，被上訴人經臺北地院107年度
    司執字第81173號拍賣抵押物事件拍賣程序，以2,072萬元得
    標買受系爭房地，臺北地院於108年5月28日核發不動產權利
    移轉證書（見原審卷第23至25頁）。
  ㈡上訴人於100年1月5日與蔡松峯簽訂租賃契約，約定租賃期間
    自100年1月5日至115年1月5日，每月租金1萬2,000元（見原
    審卷第73至75頁，下稱系爭租約）。
  ㈢系爭房屋現由上訴人占有使用中。
四、被上訴人主張其為系爭房屋所有權人，上訴人無權占有應騰
    空返還，並自108年5月28日至返還該屋之日止，按月給付伊
    相當於租金之不當得利，為上訴人所否認，並以前詞置辯。
    是本件爭點為：㈠被上訴人依民法第767條第1項前段所有物
    返還請求權規定，請求上訴人騰空遷讓返還系爭房屋，有無
    理由？㈡被上訴人依民法第179條不當得利規定，請求上訴人
    自108年5月28日起至遷讓返還系爭房屋之日止，按月給付1
    萬2,000元，有無理由？茲就兩造之爭點及本院之判斷，分
    述如下：
  ㈠按債權契約為特定人間之權利義務關係，僅債權人得向債務
    人請求給付，不得以之對抗契約以外之第三人，此為債之相
    對性原則（最高法院96年度台上字第1809號判決意旨參照）
    。又拍賣之不動產，買受人自領得執行法院所發給權利移轉
    證書之日起，取得該不動產所有權。強制執行法第98條第1
    項前段定有明文。查系爭房地原登記為蔡松峯所有，被上訴
    人經臺北地院107年度司執字第81173號拍賣抵押物事件拍賣
    程序得標買受系爭房地，該院於108年5月28日核發權利移轉
    證書，並已完成所有權移轉登記事實，為兩造所不爭執，且
    有系爭房地登記謄本在卷可據（見本院卷第71至81頁），被
    上訴人既經臺北地院民事執行處拍賣程序得標買受系爭房地
    所有權，被上訴人已於108年5月28日因拍賣取得系爭房地所
    有權至明。上訴人雖抗辯系爭房地乃其與蔡松峯共同購買而
    登記為蔡松峯所有云云，其抗辯縱令屬實，此乃上訴人與蔡
    松峯間就系爭房地之另一債權債務關係，僅拘束上訴人與蔡
    松峯，無從對抗因拍賣而取得系爭房地所有權之被上訴人，
    是上訴人上開抗辯，自屬無據。
  ㈡次按所有人對於無權占有或侵奪其所有物者，得請求返還之
    。民法第767條第1項前段亦有規定。又出租人於租賃物交付
    後，承租人占有中，縱將其所有權讓與第三人，其租賃契約
    ，對於受讓人仍繼續存在，但於未經公證之不動產租賃契約
    ，其期限逾5年或未定期限者，不適用之。民法第425條亦有
    明文。查上訴人與蔡松峯簽訂之系爭租約，約定租期自100
    年1月5日起至115年1月5日止，被上訴人於108年5月28日取
    得系爭房地所有權，雖係在上訴人依據系爭租約占有使用期
    間，然系爭租約租賃期限既逾5年，且上訴人自認系爭租約
    未經公證（見原審卷第68頁），依上開規定，被上訴人無繼
    受系爭租約義務，則上訴人自被上訴人於108年5月28日取得
    系爭房屋所有權時起，其占有即屬無法律上權源。是被上訴
    人依民法第767條第1項前段規定，請求上訴人自系爭房屋騰
    空遷讓返還被上訴人，依法有據。
  ㈢復按無法律上之原因而受有利益，致他人受有損害者，應返
    還其利益。民法第179條前段定有明文。又無權占有他人土
    地，可能獲得相當於租金之利益為社會通常之觀念(最高法
    院61年台上字第1695號判例要旨參照)。查上訴人既自108年
    5月28日起無權占有系爭房地，已如前述，且迄今仍未返還
    ，被上訴人依上開不當得利規定，請求上訴人自108年5月28
    日起至遷讓返還系爭房屋予被上訴人之日止，按月給付相當
    於租金之不當利得，亦屬有據。
  ㈣另按城市地方房屋之租金，以不超過土地及其建築物申報總
    價額年息百分之10為限。土地法第97條第1項定有明文。土
    地法第97條所謂土地及建築物之總價額，土地價額依法定地
    價，建築物價額依該管直轄市或縣（市）地政機關估定之價
    額。土地法施行法第25條、土地法第148條亦有規定。查系
    爭土地總面積為536平方公尺（6平方公尺＋530平方公尺），
    被上訴人之應有部分各為310/10000，系爭土地107年1月之
    申報地價為每平方公尺12萬3,200元，109年1月之申報地價
    為每平方公尺12萬4,000元之情，有系爭土地登記謄本在本
    院卷及臺北地院107年度司執字第81173號內可據（見本院卷
    第75至81頁、第94至99頁）。至於系爭土地108年1月之申報
    地價，按平均地權條例第14條前段規定每2年重新規定地價
    一次並受理土地所有權人申報地價，應與107年1月相同，為
    每平方公尺12萬3,200元。又系爭房屋面積（包含附屬建物
    及共有部分）為117.38平方公尺【層次面積96.96平方公尺＋
    附屬建物陽台面積9.47平方公尺＋共用部分面積（353.08平
    方公尺×310/10,000）＝117.38平方公尺，小數點第2位以下4
    捨5入】，建築新建完成日期為67年6月13日，有系爭建物登
    記謄本、登記簿謄本（見本院卷第71、83頁）可稽，系爭建
    物新建完成時間至被上訴人取得系爭房屋所有權即108年5月
    28日之歷經年數為40年11月。而系爭房屋係地上7層鋼筋混
    凝土造建物，按「臺北市地價調查用建築改良物標準單價表
    」所列鋼筋混凝土造建物7層之重建標準單價上下限平均價
    額為每平方公尺3萬1,400元，「臺北市地價調查用建築改良
    物耐用年數及每年折舊率表」所列每年折舊率為1.5％，系爭
    建物估定之價額，係以3萬1,400元 ×【1—（年折舊率 × 經
    歷年數）】× 建物面積計算之情，則有臺北市政府地政局10
    9年3月4日函（見本院卷第53、54頁）可依，據此計算，系
    爭建物於108年5月28日估定之價額應為142萬3,430元（估定
    價額＝31,400 ×【1—（1.5％ × 40.92）】×117.38＝1,423,430
    元）。另系爭房屋位於臺北市大安區延吉街，交通便利，生
    活機能良好，有臺北地院107年度司執字第81173號卷內所附
    千禾不動產估價師事務所不動產鑑定報告內之街道圖及現況
    照片可稽（見本院卷第119至121頁），本院審酌上情，認上
    訴人無權占用系爭房屋，每月所受相當於租金之利益，應以
    系爭土地及系爭房屋申報總價額年息6%計算為妥適，據此計
    算金額應為1萬7,353元【(1,423,430+536×310/10000×123,2
    00）×6%÷12＝17,353，元以下4捨5入)】，而被上訴人僅請求
    按月以1萬2,000元計算之不當得利，未逾上開計算金額，自
    屬有據，從而，被上訴人依民法第179條規定，請求上訴人
    自108年5月28日起至遷讓返還系爭房屋之日止，按月給付被
    上訴人相當於租金之不當利得金額1萬2,000元，乃有理由。
五、綜上所述，被上訴人依民法第767條第1項前段、第179條規
    定，請求上訴人將系爭房屋騰空遷讓返還，並自108年5月28
    日起至遷讓系爭房屋之日止，按月給付伊相當於租金之不當
    得利1萬2,000元，均有理由，應予准許。原審為上訴人敗訴
    之判決，即無不合。上訴意旨指摘原判決不當，求予廢棄改
    判，為無理由，應予駁回。
六、本件事證已明，兩造其餘攻擊防禦方法與所舉證據，核與本
    件判決結果不生影響，爰不再逐一論駁，附此敘明。
七、據上論結，本件上訴為無理由，依民事訴訟法第449條第1項
    、第78條，判決如主文。 
中　　華　　民　　國　　109 　年　　3 　　月　　31　　日
　　　　　　　　　民事第二十四庭
                      審判長法  官  周舒雁  
                            法  官  周群翔
                            法  官  陳杰正
正本係照原本作成。
如不服本判決，應於收受送達後20日內向本院提出上訴書狀，其
未表明上訴理由者，應於提出上訴後20日內向本院補提理由書狀
（均須按他造當事人之人數附繕本）上訴時應提出委任律師或具
有律師資格之人之委任狀；委任有律師資格者，另應附具律師資
格證書及釋明委任人與受任人有民事訴訟法第466 條之1第1項但
書或第2項（詳附註）所定關係之釋明文書影本。如委任律師提
起上訴者，應一併繳納上訴審裁判費。
中　　華　　民　　國　　109 　年　　3 　　月　　31　　日
　　　　　　　　　　　　　　書記官  林雅瑩
附註：
民事訴訟法第466條之1（第1項、第2項）：
對於第二審判決上訴，上訴人應委任律師為訴訟代理人。但上訴
人或其法定代理人具有律師資格者，不在此限。
上訴人之配偶、三親等內之血親、二親等內之姻親，或上訴人為
法人、中央或地方機關時，其所屬專任人員具有律師資格並經法
院認為適當者，亦得為第三審訴訟代理人。